ACORDAO-COMPLETO-2531992

ACÓRDÃO 1922/2022 ATA 12/2022 - SEGUNDA CÂMARA

VISTOS, relatados e discutidos estes autos de tomada de contas especial instaurada pelo Fundo Nacional de Desenvolvimento da Educação em razão da rejeição parcial da prestação de contas dos recursos repassados ao Município de Porto Real do Colégio/AL no âmbito do Programa Nacional de Alimentação Escolar (PNAE) , no exercício de 2012,
ACORDAM os Ministros do Tribunal de Contas da União, reunidos em sessão da Segunda Câmara, ante as razões expostas pelo Relator, em:
9.1. considerar Maria Rita Bomfim Evangelista revel, para todos os efeitos, dando-se prosseguimento ao processo, nos termos do art. 12, § 3º, da Lei 8.443/1992;
9.2. com fundamento nos arts. 1º, inciso I, 16, inciso III, alíneas "b" e "c", e 19, da Lei 8.443/1992, julgar irregulares as contas de Maria Rita Bomfim Evangelista, condenando-a ao pagamento do débito discriminado a seguir, atualizado monetariamente e acrescido dos juros de mora devidos, calculado desde a data de ocorrência indicada até sua efetiva quitação, na forma da legislação vigente, fixando o prazo de 15 (quinze) dias, a contar do recebimento da notificação, para que seja comprovado, perante este Tribunal, o recolhimento da quantia aos cofres do Fundo Nacional de Desenvolvimento da Educação, nos termos do art. 23, inciso III, alínea "a", da referida Lei, c/c o art. 214, inciso III, alínea "a", do Regimento Interno do TCU;
	Data de ocorrência
	Valor histórico (R$) 

	16/02/2012
	9.325,38

	03/04/2012
	4.896,54

	03/04/2012
	17.803,46

	04/04/2012
	22.500,00

	23/05/2012
	8.389,20

	05/06/2012
	36.900,00

	04/07/2012
	19.545,05

	03/08/2012
	13.126,54

	13/11/2012
	28.800,00

	10/12/2012
	8.591,42

	21/12/2012
	8.515,20

9.3. com fundamento no art. 57 da Lei 8.443/1992, aplicar a Maria Rita Bomfim Evangelista multa no valor de R$ 30.000,00 (trinta mil reais) , atualizado monetariamente desde a data do presente acórdão até a do efetivo recolhimento, se for pago após o vencimento, na forma da legislação vigente, fixando o prazo de 15 (quinze) dias, a contar do recebimento da notificação, para que seja comprovado, perante este Tribunal, o recolhimento da quantia ao Tesouro Nacional, nos termos do art. 23, inciso III, alínea "a", da referida Lei, c/c o art. 214, inciso III, alínea "a", do Regimento Interno do TCU;
9.4. com fundamento no art. 26 da Lei 8.443/1992, autorizar, se requerido, o pagamento da importância devida em até 36 (trinta e seis) parcelas mensais e consecutivas, fixando o prazo de 15 (quinze) dias, a contar do recebimento da notificação, para que seja comprovado, perante este Tribunal, o recolhimento da primeira parcela, e de 30 (trinta) dias, a contar da parcela anterior, para que seja comprovado o recolhimento das demais parcelas, devendo incidir sobre cada valor mensal os devidos acréscimos legais, na forma prevista na legislação vigente, além de alertar que a falta de comprovação do recolhimento de qualquer parcela importará no vencimento antecipado do saldo devedor, nos termos do art. 217 do Regimento Interno do TCU;
9.5. com fundamento no art. 28 da Lei 8.443/1992, autorizar, desde logo, a cobrança judicial das dívidas, caso não atendida a notificação;
9.6. com fundamento no art. 16, § 3º, da Lei 8.443/1992, c/c art. 209, § 7º, do Regimento Interno do TCU, remeter cópia deste acórdão à Procuradoria da República em Alagoas, para adoção das medidas que entender cabíveis;
9.7. remeter cópia deste acórdão à responsável, ao Município de Porto Real do Colégio/AL e ao Fundo Nacional de Desenvolvimento da Educação.

TCE instaurada pelo FNDE em razão da rejeição parcial da prestação de contas dos recursos repassados ao Município de Porto Real do Colégio/AL no âmbito do PNAE/2012.

Segunda Câmara

Município de Porto Real do Colégio/AL; Fundo Nacional de Desenvolvimento da Educação (FNDE).

3. Responsável: Maria Rita Bomfim Evangelista (XXX.901.705-XX).

13.1. Ministros presentes: Augusto Nardes (na Presidência), Bruno Dantas (Relator) e Antonio Anastasia.
13.2. Ministro-Substituto convocado: Marcos Bemquerer Costa.

BRUNO DANTAS

Por registrar as principais ocorrências dos autos até o momento, resumindo os fundamentos das peças acostadas, adoto como relatório, com os ajustes necessários, a instrução da secretaria responsável pela análise do processo (peça 40) , que contou com a anuência do corpo diretivo da unidade (peças 41-42) e do Ministério Público junto ao TCU (peça 43) :
"INTRODUÇÃO
1. Cuidam os autos de tomada de contas especial instaurada pelo Fundo Nacional de Desenvolvimento da Educação - FNDE, em desfavor de Maria Rita Bomfim Evangelista (XXX.901.705-XX) , ex-Prefeita Municipal de Porto Real do Colégio (AL) , na gestão 2009-2012, em razão de rejeição parcial da prestação de contas dos recursos repassados àquela municipalidade no âmbito do Programa Nacional de Alimentação Escolar - PNAE - no exercício de 2012.
HISTÓRICO
2. Os recursos federais foram repassados por meio de diversas ordens bancárias no intervalo entre 27/3/2012 e 3/12/2012, no valor total de R$ 300.528,00, estando coligidas no demonstrativo de peça 3 e no extrato bancário (peça 4, p. 21-34) .
3. A prestação de contas (peças 9-11) foi registrada no sistema integrado do FNDE, na data de 30/4/2013 (peça 7) , pelo sucessor da responsável. Na sequência, contudo, sobreveio fiscalização in loco da Controladoria Geral da União na administração municipal, entre 10/11/2014 e 31/7/2015, documentada no Relatório de Demandas Externas 00202.000124/2013-41 (peça 5) , tendo como objeto, na parte que ora se reproduz neste processo, a execução do PNAE no município, no intervalo entre 3/1/2011 e 12/8/2013, sendo que o referido relatório apontou as seguintes anomalias, no que tange à execução do PNAE no município no exercício considerado:
3.1. Falta de localização dos processos licitatórios relativos à matéria;
3.2. Processos de pagamento não devidamente instruídos;
3.3. Lançamentos a débito na conta corrente específica do PNAE sem suporte documental, no valor total de R$ 178.392,79;
3.4. Falta de compra de gêneros alimentícios junto à agricultura familiar ou pequeno empreendedor rural no percentual mínimo de 30%;
3.5. Falta de composição diferenciada dos cardápios da alimentação escolar conforme a faixa etária atendida;
3.6. Falta de fornecimento de três refeições diárias ao público do programa Mais Educação;
3.7. Superfaturamento na aquisição de gêneros alimentícios, no valor de R$ 10.202,23, com variações significativas entre os valores de aquisição de determinados itens nos exercícios de 2011 e 2012, sendo que o valor associado ao exercício de 2012 foi de R$ 2.163,60.
4. Por seu turno, a análise da gestão financeira ficou registrada no Parecer 2576/2019/DAESP/COPRA/CGAPC/DIFIN (peça 11) , o qual, além de repisar as ocorrências detectadas pela CGU quanto à matéria, assinalou incongruências entre os saldos iniciais e finais indicados no demonstrativo sintético, bem como um crédito de baixa materialidade registrado na conta específica sem menção respectiva na prestação de contas.
5. O Parecer do Conselho de Alimentação Escolar (peça 10) aprovara a aplicação dos recursos, porém com diversas ressalvas (falta de priorização de comunidades indígenas e quilombolas, agricultura familiar, produção local de gêneros, assentados de reforma agrária, trânsito de valores do PNAE por outras contas de titularidade da prefeitura, documentação fiscal sem indicação do nome do programa, dificuldade de acesso pelo conselho à documentação da prestação de contas, falta de previsão da alimentação adequada no plano pedagógico, falta de higiene e infraestrutura nas escolas para o preparo das refeições, armazenamento inadequado dos gêneros, falta de cardápios para portadores de necessidades alimentares específicas, falta de cozinhas em escolas, não aplicação de testes de aceitabilidade e insuficiência de ações de educação alimentar e nutricional) .
6. Nesse quadro, o tomador de contas, em seu relatório (peça 20) , invocando irregularidades na execução dos recursos, imputou responsabilidade a Maria Rita Bomfim Evangelista, tendo dimensionado o débito no seguinte formato:
	Fundamento
	Fonte
	Valor (R$) 

	Lançamentos a débito na conta corrente específica do PNAE sem suporte documental
	Relatório de Demandas Externas 00202.000124/2013-41 (peça 5) 
	178.392,79

	Superfaturamento na aquisição de gêneros alimentícios
	Relatório de Demandas Externas 00202.000124/2013-41 (peça 5) 
	2.163,60

	Total (R$) 
		180.556,39

7. Esse entendimento foi corroborado pelas instâncias subsequentes do controle interno (peças 24-26) , manifestações das quais tomou ciência a autoridade ministerial (peça 27) .
8. A unidade técnica interveio inicialmente nos autos, atestando a presença, no processo, dos pressupostos de constituição constantes das disposições legais e regimentais, bem como aqueles instituídos pela Instrução Normativa-TCU 71/2012, com as alterações preconizadas pela Instrução Normativa-TCU 76/2016. Apreciando a gestão dos recursos, contudo, indicou a presença de 'incongruências, relatadas no Parecer 2576/2019/DAESP/COPRA/CGAPC-DIFIN (peça 11) , no Relatório de Demandas Externas 00202.000124/2013-41 (peça 5) e sintetizadas no Relatório do Tomador de Contas (peça 20) , denotando incerteza fundada no tocante à aplicação correta dos recursos no objeto do programa'.
9. Foi destacada, sobremaneira, a necessidade de a prestação de contas constituir um conjunto organicamente coeso de informações e documentos, para conferir à demonstração a necessária credibilidade:
'13. Uma prestação de contas não pode ser considerada unicamente como um somatório de confrontações estanques de cada gasto com as ações supostamente desenvolvidas, mas, outrossim, como um arcabouço de circularizações múltiplas que deve ostentar coerência recíproca entre os elementos probatórios (despesas, recibos, documentos fiscais, extratos bancários, etc.) e com os seus próprios elementos informativos e organizativos (relação de pagamentos, beneficiários, de bens produzidos, dentre outros) , sob pena de subversão irremediável de sua integridade e de sua aptidão para evidenciar, de modo total ou parcial, a correta aplicação dos recursos e a execução regular do objeto.
14. Destarte, se verificada a existência de débitos registrados nos extratos bancários sem lastro documental comprobatório não se pode atestar que o aplicador dos recursos desincumbiu-se a contento de seu dever de demonstrar, na forma da regulamentação pertinente, a correta gestão dos valores que a ele foram confiados, em sua totalidade.
15. Em outras palavras, resta parcialmente descaracterizado o nexo de causalidade entre os recursos repassados e as despesas efetuadas pelo município, supostamente na execução do objeto.'
10. Sendo incontroverso que o ônus da prova de demonstrar a regularidade da integral aplicação dos recursos públicos era exclusivo do gestor, conforme os marcos legais e regulamentares e a jurisprudência do Tribunal, concluiu-se, no caso concreto pela ocorrência de débito, de responsabilidade da agente arrolada:
	Data
	Valor (R$) 

	16/02/2012
	9.325,38

	03/04/2012
	4.896,54

	03/04/2012
	17.803,46

	04/04/2012
	22.500,00

	23/05/2012
	8.389,20

	05/06/2012
	36.900,00

	04/07/2012
	19.545,05

	03/08/2012
	13.126,54

	13/11/2012
	28.800,00

	10/12/2012
	8.591,42

	21/12/2012
	8.515,20

	Total
	178.392,79

11. Quanto à alegação de superfaturamento, contudo, houve divergência no âmbito da Secex-TCE. O auditor encarregado da instrução entendeu como não comprovada a alegação, tendo vertido, em sua manifestação (peça 30) , os seguintes apontamentos:
'19. Por derradeiro, a alegação de superfaturamento, a despeito da reprovabilidade e da materialidade aparente da infração, carece de suporte probatório necessário para o seu cômputo no débito a ser imputado.
20. No âmbito do controle externo federal, a caracterização de superfaturamento, pelos efeitos que atingem os jurisdicionados, no sentido de desencadear a possibilidade de constrições patrimoniais, além de penalidades que atingem as suas esferas civil e política, pelo impacto colateral especialmente em processo de contas, deve atender a pressupostos científicos.
21. Para esse mister, é adotada a denominada Metodologia de Pareto, a qual, em linhas mestras, relaciona efeitos e causas, atribuindo-lhes valores relativos, com larga aplicação nas ciências naturais e sociais de modo geral, tendo como premissa básica (empiricamente passível de comprovação) de que 80% dos efeitos advém de 20% das causas. Sua aplicação prática na apuração de superfaturamento se dá em uma diagrama, denominado de curva ABC, em que são tabulados necessariamente itens (de livre escolha, condicionados à disponibilidade de referenciais de preço, para efeito de comparação) , cujo somatório corresponda a 80% do valor executado, confrontando os preços unitários correspondentes a cada um dos itens, conforme os referenciais disponíveis. Desse modo, não há necessidade de proceder à análise em todos os itens de uma planilha contratual para apurar sobrepreço, mas somente em um quantitativo que corresponda a 80% do valor executado, sendo a extrapolação desses resultados para o conjunto uma operação com margem de segurança plenamente satisfatória.
22. Essa metodologia, pelos relatos disponíveis (peça 5, p. 21-23) , não foi aplicada pelo controle interno em sua auditoria in loco. Foram examinados itens estanques, referenciados ao mercado local, os quais não foram tabulados em relação ao total dos contratos. Essa apreciação, inclusive, pode ter sido dificultada pela indisponibilidade parcial da documentação pertinente, a qual foi relatada pela equipe, o que impede a identificação até mesmo da modalidade de licitação adotada, bem como o exame dos contratos.'
12. Na sequência, Diretor da subunidade dissentiu (peça 31) - no que foi acompanhado pelo titular da unidade (peça 32) - da proposição quanto à desconsideração do superfaturamento, assinalando, basicamente, que os precedentes presentes na jurisprudência do TCU que amparariam a tese a necessidade de aferição conjunta dos preços unitários para caracterização do sobrepreço ou superfaturamento pressupunham a adjudicação do objeto tendo como parâmetro o valor global da contratação, no caso de obras e serviços complexos, 'cuja a interpendência de itens e serviços para a consecução do todo, seja por razões técnicas ou econômicas, impunha a contratação dos itens em conjunto, e não de forma isolada da adequação dos preços aos parâmetros de mercado.':
'7. Ocorre que, no caso concreto, o objeto da contratação refere-se à aquisição de gêneros alimentícios, um 'exemplo clássico de objeto passível de parcelamento para disputa do tipo menor preço por item' (Acórdão 4464/2017-TCU-Segunda Câmara) . Forçoso concluir, portanto, que, na contratação em tela, as cotações, a disputa, a adjudicação e eventual apuração de sobrepreço devem levar em consideração, isoladamente, cada item ou produto que se pretende licitar, haja vista que o objeto se refere a itens perfeitamente individualizáveis; motivo pelo qual não se impõe a aplicação da metodologia da 'curva ABC', com vistas à aferição da possível ocorrência de superfaturamento.
8. Conforme se verifica do referido relatório da CGU (peça 5) , há indícios de dano ao erário decorrente do fornecimento de gêneros alimentícios, no âmbito da gestão dos recursos do PNAE, exercício de 2012, na medida em que o Município de Porto Real do Colégio/AL pagou pela aquisição do produto 'feijão carioca', em 2012, preço unitário 73,59% superior àquele praticado no ano de 2011, sendo que a variação inflacionária para esse mesmo item, em 2012, foi de 7,09%, conforme o Índice de Preços ao Consumidor de Maceió (peça 5, p. 22/23) . Apesar de a comparação ter sido realizada entre fornecedores distintos, fato é que a responsável não conseguiu justificar para a equipe de auditoria a considerável elevação de preços de um ano para outro, sobretudo o porquê de tal majoração ter ficado tão acima da inflação registrada para esse produto específico.'
13. Tampouco foi sugerida a rejeição total da aplicação dos recursos, tendo o posicionamento da unidade técnica acompanhado a opinião do colegiado municipal encarregado do controle social do programa:
'23. As irregularidades registradas quanto à execução física das ações, relatadas basicamente pelo Parecer do Conselho de Alimentação Escolar (peça 10) , a despeito de alguns itens bastante sensíveis, como a alegada falta de higiene em algumas escolas para o preparo das refeições, não justificariam a rejeição total da gestão do programa, conforme proclamou o próprio colegiado.
24. Sem deixar de registrar a reprovabilidade de eventuais omissões da gestão, seriam situações que não permitem a otimização dos recursos investidos na ação governamental (falta de ações de educação alimentar e nutricional) , criam dificuldades para o exercício pleno do controle social (insuficiência dos recursos para a atuação profícua do conselho municipal) ou diminuem ganhos em ações transversais (fortalecimento da agricultura familiar, preservação da cultura e bem-estar da população quilombola, apoio aos agricultores assentados pela reforma agrária) . São eventos disfuncionais em menor intensidade, não impedindo o atingimento do objetivo precípuo do programa, que é evitar a perda de rendimento dos discentes infantes por uma alimentação insuficiente ou absolutamente inadequada.'
14. Com base em delegação de competência conferida pelo Relator, nos termos do art. 1º, inciso II, da Portaria GAB-MIN-BD 1, de 22/8/2014, empreendeu-se, destarte, a citação da responsável, nos seguintes moldes, conforme o entendimento do corpo diretor da unidade técnica:
'a realização de citação, com fundamento nos arts. 10, § 1º, e 12, inciso II, da Lei 8.443/1992, c/c o art. 202, inciso II, §1º, do Regimento Interno do TCU, de Maria Rita Bomfim Evangelista (XXX.901.705-XX) , ex-Prefeita Municipal de Porto Real do Colégio (AL) , para que, no prazo de quinze dias, a contar do recebimento do ofício citatório, apresente alegações de defesa quanto às ocorrências abaixo indicadas, em razão das condutas especificadas, e/ou recolha, aos cofres do FNDE, as importâncias correspondentes, atualizadas monetariamente a partir das respectivas datas até o efetivo recolhimento, abatendo-se, na oportunidade, as quantias eventualmente ressarcidas, na forma da legislação em vigor:
Irregularidade 1: não comprovação da boa e regular aplicação dos recursos do Programa de Alimentação Escolar - PNAE, repassados pelo FNDE ao município de Porto Real do Colégio (AL) no exercício de 2012;
Ocorrência: Existência de lançamentos a débito na conta corrente específica do PNAE sem suporte documental
Conduta: deixar de manter nos arquivos municipais, em boa guarda, a documentação relativa à execução do PNAE no exercício de 2012, à disposição dos órgãos de controle interno e externo;
Dispositivos legais e infralegais violados: art. 34, § 15, da Resolução-CD/FNDE 38/2009;
Nexo de causalidade: a conduta descrita impediu o estabelecimento do nexo causal entre as possíveis despesas efetuadas com os recursos recebidos, no âmbito do instrumento em questão, no período considerado;
Culpabilidade: não há excludentes de ilicitude, de culpabilidade e de punibilidade; é razoável supor que o responsável tinha consciência da ilicitude de sua conduta; era exigível conduta diversa da praticada;
Evidências: Relatório de Demandas Externas 00202.000124/2013-41 (peça 5) 
	Data
	Valor (R$) 

	16/02/2012
	9.325,38

	03/04/2012
	4.896,54

	03/04/2012
	17.803,46

	04/04/2012
	22.500,00

	23/05/2012
	8.389,20

	05/06/2012
	36.900,00

	04/07/2012
	19.545,05

	03/08/2012
	13.126,54

	13/11/2012
	28.800,00

	10/12/2012
	8.591,42

	21/12/2012
	8.515,20

	Total
	178.392,79

Valor atualizado em 3/8/2021 (sem juros) : R$ 295.015,94
Irregularidade 2 - Superfaturamento na aquisição de gêneros alimentícios, no âmbito da gestão dos recursos do Programa de Alimentação Escolar - PNAE, repassados pelo FNDE ao município de Porto Real do Colégio (AL) no exercício de 2012;
Quantificação do dano:
	Data de ocorrência
	Valor histórico (R$) 

	30/11/2012
	2.163,60

Conduta: permitir o pagamento pelo produto 'feijão carioca' (relacionado ao fornecimento de gêneros alimentícios pela firma J & D Comércio e Serviços Ltda - EPP) por preço superior ao de mercado, considerando que o referido item foi adquirido, em 2012, por um preço unitário 73,59% superior àquele praticado no ano de 2011, sendo que a variação inflacionária para esse mesmo item, em 2012, foi de 7,09%, conforme o Índice de Preços ao Consumidor de Maceió.
Dispositivos legais e infralegais violados: arts. 15, 23, §1º, 43, inciso, IV, todos da Lei 8.66/93.
Nexo de causalidade: a conduta acima descrita concorreu decisivamente para a ocorrência do dano, visto que se tivessem sido adotadas as cautelas exigidas, por meio de pesquisa de preços consistente, o município não teria autorizado a realização de pagamentos acima do valor de mercado;
Culpabilidade: não há excludentes de ilicitude, de culpabilidade e de punibilidade; é razoável supor que o responsável tinha consciência da ilicitude de sua conduta; era exigível conduta diversa da praticada;
Evidências: Evidências: Relatório de Demandas Externas 00202.000124/2013-41 (peça 5) '
15. Os chamamentos efetuados e seus deslindes encontram-se tabulados no demonstrativo abaixo:
	Expediente
	Endereço
	Fonte do endereço
	Recebedor/Resultado

	Ofício 66301/2021- Seproc, de 23/11/2021 (peça 35) 
	[omissis]
	Registro Nacional de Carteira de Habilitação - Renach (peça 34) 
	Recebido por terceiro em 19/1/2022 (peça 38) 

	Ofício 66300/2021- Seproc, de 23/11/2021 (peça 36) 
	[omissis]
	Secretaria da Receita Federal (peça 33) 
	Recebido em 18/1/2022 pela própria destinatária (peça 37) 

16. Não houve comparecimento aos autos.
EXAME TÉCNICO
17. Entende-se exitoso o chamamento, na medida em que proporcionou a oportunidade à responsável - cujo recebimento pessoal do expediente é incontestável, no próprio endereço que informara às autoridades fazendárias - de comparecer aos autos e exercer com plenitude o direito à ampla defesa e ao contraditório gravado na Constituição Federal.
18. Apesar de regularmente convocada, a responsável deixou transcorrer in albis o prazo regimental de 15 dias, que lhe foi concedido para apresentar alegações de defesa, motivo pelo qual se impõe o reconhecimento da revelia de que trata o art. 12, § 3º, da Lei 8.443/1992. Deve ser ressaltado que a forma de contagem de prazos instituída pelo vigente Código de Processo Civil (Lei 13.105/2015) , em dias úteis, é inaplicável à processualística de controle externo (Acórdão 2224/2018-TCU-Plenário - Rel. Min. Marcos Bemquerer) , que segue sendo regida pela Resolução-TCU 170/2004 nesse particular.
19. A despeito da aplicação da revelia da agente, devem ser considerados, no entanto, eventuais elementos já constantes dos autos, os quais poderiam, em tese, levá-la a um juízo favorável.
20. Deve-se observar que, nos processos do TCU, a revelia não implica a presunção de que sejam verdadeiras todas as imputações levantadas contra os responsáveis, diferentemente do que ocorre no processo civil, em que o não comparecimento do réu aos autos leva à presunção da verdade dos fatos narrados pelo autor.
21. Assim, independentemente da revelia, a avaliação da responsabilidade do agente nos processos desta Corte não prescinde dos elementos existentes nos autos ou para ele carreados, uma vez que são regidos pelo princípio da verdade material (Acórdão 163/2015-TCU-Segunda Câmara - Rel. Min. André de Carvalho; 2.685/2015-TCU-Segunda Câmara - Rel. Min. Raimundo Carreiro; 2.801/2015-TCU-Primeira Câmara - Rel. Min. Walton Alencar Rodrigues; 4.340/2015-TCU-Primeira Câmara - Rel. Min. Weder de Oliveira; e 5.537/2015-TCU-Primeira Câmara - Rel. Min. Weder de Oliveira) .
22. Finalizada essa breve retrospectiva, bem como o introito analítico, emergindo na apreciação meritória, reconhece-se que os apontamentos cabíveis e necessários ao deslinde da matéria não são extensos.
23. Não exsurgiram constatações posteriores que infirmem o entendimento externado pela unidade técnica na abordagem preliminar, não somente porque a responsável não compareceu aos autos, como inexistem nos autos elementos que a favoreçam, não abarcados inicialmente.
24. Especificamente quanto ao dissenso manifestado pelo escalão superior da unidade técnica quanto ao superfaturamento apontado, mantemos nosso posicionamento.
25. Em que pesem as judiciosas considerações externadas, não identificamos envergadura probatória para caracterização e dimensionamento do débito relativo ao superfaturamento alegado.
26. A única fundamentação para a imputação do superfaturamento é a divergência entre o preço que fora pago pelo objeto no ano anterior, pela própria municipalidade, e aquele pago no exercício considerado, desprezadas variações inflacionárias. Por se tratar de gêneros alimentícios, de origem agrícola, há notória flutuabilidade dos preços de mercado em intervalos curtos de tempo, sendo desconhecido se intempéries, altas de insumos, quebras de safra etc., tenham elevado os preços nesse intervalo. A Controladoria-Geral da União não documentou qualquer preço referencial que servisse como parâmetro (critério) , aplicável ao gênero adquirido ao tempo e local. Apenas a título de ilustração, remetemos o leitor a uma matéria jornalística recente (acesso em 17/3/2022, às 15h23) :https://g1.globo.com/to/tocantins/noticia/2022/03/17/preco-da-cenoura-mais-que-dobra-em-um-ano-nos-supermercados-de-palmas.ghtml
27. Nessa mesma linha, relembre-se a indisponibilidade documental que impediu mesmo a identificação da licitação - se existiu efetivamente - ou algum sucedâneo de emergência. Tampouco há nos autos qualquer evidência que se tratasse efetivamente de um 'parcelamento para disputa do tipo menor preço por item', como mencionado.
28. Em se tratando de processo em que a parte interessada não se manifestou acerca das irregularidades imputadas, não há elementos para que se possa efetivamente aferir e reconhecer a ocorrência de boa-fé em sua conduta, podendo este Tribunal, desde logo, proferir o julgamento de mérito pela irregularidade das contas, conforme os termos dos §§ 2º e 6º do art. 202 do Regimento Interno do TCU (Acórdão 2064/2011-TCU-Primeira Câmara, Rel. Min. Ubiratan Aguiar; 6.182/2011-TCU-Primeira Câmara, Rel. Min. Weder de Oliveira; 4.072/2010-TCU-Primeira Câmara, Rel. Min. Valmir Campelo; 1.189/2009-TCU-Primeira Câmara, Rel. Min. Marcos Bemquerer; r 731/2008-TCU-Plenário, Rel. Min. Aroldo Cedraz) .
29. Quanto à possibilidade de prescrição da pretensão punitiva derivada do caso concreto em análise, diante da evolução jurisprudencial relativa à matéria, cabem outros apontamentos, distintos ou complementares daqueles vertidos na instrução pretérita. Destaque-se, inicialmente, que o Supremo Tribunal Federal - STF, no Recurso Extraordinário - RE 636.886, fixou a tese, com repercussão geral reconhecida, de que 'é prescritível a pretensão de ressarcimento ao erário fundada em decisão de Tribunal de Contas' (Tema 899) . Em que pese o questionamento acerca da abrangência da tese ali firmada, no sentido de que se circunscreveria apenas ao processo de execução da condenação imposta pelo TCU (ou seja, inaplicável à pretensão de ressarcimento exercida no processo de 'conhecimento' da TCE) , verifica-se que o STF, por meio de decisões prolatadas pelas suas duas turmas, tem decidido de forma reiterada que se aplica o prazo prescricional de 5 anos previsto na Lei 9.873/1999 às pretensões sancionatória e ressarcitória a cargo do Tribunal de Contas da União.
30. Seja por aplicação direta ou por analogia, a orientação sufragada é no sentido de que o prazo de 5 anos é compatível com a tese de que a ação e a execução prescrevem no mesmo prazo (Súmula 150 do STF) , bem como com o fato de que a Lei 9.873/1999 - que regulamenta o exercício de ação punitiva pela Administração Pública Federal, direta e indireta - regeria integralmente a prescrição no âmbito do TCU. Quanto a este último aspecto, o Ministro Luís Roberto Barroso, no voto exarado no julgamento do MS 32.201, embora tenha advertido que a atuação do TCU, em sua acepção clássica, não se qualifica como exercício do poder de polícia, ressaltou que a Lei 9.873/1999 assumiria vocação regulatória geral da prescrição do exercício da competência sancionadora da Administração Pública, sendo sua disciplina aplicável a qualquer ação punitiva da Administração Pública Federal, exceto àquelas esferas em que exista regulamentação específica. Ademais, em virtude da autonomia científica do Direito Administrativo, não haveria razão plausível para suprimir a omissão da Lei Orgânica do Tribunal de Contas da União, no tocante ao estabelecimento de um prazo prescricional próprio, valendo-se das normas de direito civil, e não das de direito administrativo.
31. Eis algumas ementas que evidenciam o entendimento predominante do STF:
Ementa: AGRAVO REGIMENTAL EM MANDADO DE SEGURANÇA. TOMADA DE CONTAS ESPECIAL. TRIBUNAL DE CONTAS DA UNIÃO. CONDENAÇÃO A RESSARCIMENTO AO ERÁRIO. PRESCRIÇÃO. MARCO INTERRUPTIVO. ART. 2°, II, DA LEI 9.873/1999. ATO INEQUÍVOCO DE APURAÇÃO DO FATO. DISCUSSÃO. DIREITO LÍQUIDO E CERTO. DEMONSTRAÇÃO. INOCORRÊNCIA. SUBSISTÊNCIA DA DECISÃO AGRAVADA. AGRAVO A QUE SE NEGA PROVIMENTO. I - As razões do agravo regimental são inaptas para desconstituir os fundamentos da decisão agravada, que, por isso, se mantêm hígidos. II - Aplicando-se a regulamentação da Lei 9.873/1999 ao caso concreto, observa-se que a pretensão sancionatória do TCU, em relação aos atos praticados pelo impetrante, levando-se em consideração a ocorrência de 5 causas interruptivas da prescrição, não teria sido fulminada pelo decurso do tempo. III - A pretensão do recorrente, fundada na discussão sobre os fatos apontados como marcos interruptivos da prescrição da pretensão punitiva da Administração Pública, refoge aos estreitos limites do mandamus, ante a ausência de liquidez e certeza do direito pleiteado. IV - Agravo regimental a que se nega provimento. MS 36067 ED-AgR. Órgão julgador: Segunda Turma. Relator (a) : Min. RICARDO LEWANDOWSKI. Julgamento: 18/10/2019
Ementa: AGRAVO REGIMENTAL EM RECLAMAÇÃO. TRIBUNAL DE CONTAS DA UNIÃO. TOMADA DE CONTA ESPECIAL. PRESCRIÇÃO DA PRETENSÃO PUNITIVA. RECONHECIDA EM DECISÃO DO SUPREMO TRIBUNAL FEDERAL. PRESCRITIBILIDADE DO RESSARCIMENTO AO ERÁRIO FUNDADA EM DECISÃO DE TRIBUNAL DE CONTAS. AÇÃO DE IMPROBIDADE ADMINISTRATIVA COM PEDIDO DE RESSARCIMENTO JÁ EM CURSO. AGRAVO REGIMENTAL A QUE SE NEGA PROVIMENTO. I - O acórdão do TCU determinou a formação de processo administrativo para avaliarem, efetivamente, a eventual responsabilização do agravado para o ressarcimento do dano ao erário, contrariando, assim, autoridade desta Corte no MS 35.512/DF, uma vez que houve a concessão da segurança para declarar a ocorrência da prescrição da pretensão punitiva do TCU em relação às infrações imputadas a ele, destacando-se que a União poderia perseguir os valores referentes ao ressarcimento dos danos na esfera judicial. II - Agravo regimental a que se nega provimento. (Rcl 39497 AgR. Órgão julgador: Segunda Turma. Relator (a) : Min. RICARDO LEWANDOWSKI. Julgamento: 10/10/2020) 
Ementa: MANDADO DE SEGURANÇA. DIREITO ADMINISTRATIVO. TRIBUNAL DE CONTAS DA UNIÃO. SERVIDOR DA SECRETARIA DE SAÚDE DO ESTADO DO ACRE. FISCALIZAÇÃO OMISSA E DEFICIENTE NA EXECUÇÃO DE DOIS CONVÊNIOS FIRMADOS ENTRE A SECRETARIA ESTADUAL E O MINISTÉRIO DA SAÚDE. APLICAÇÃO DE MULTA. ARTS. 28, II, E 58, II, DA LEI 8.443/1992. ART. 268, II, DO REGIMENTO INTERNO DO TCU. PRESCRIÇÃO DA PRETENSÃO SANCIONATÓRIA. OCORRÊNCIA. APLICAÇÃO DA LEI 9.873/1999. PRECEDENTES DESTE STF. MEDIDA LIMINAR DEFERIDA E RATIFICADA NO EXAME DE MÉRITO. SEGURANÇA CONCEDIDA PARA AFASTAR A MULTA APLICADA. 1. A prescrição da pretensão punitiva do TCU é regulada pela Lei 9.873/1999, descabendo a aplicação do prazo decenal previsto na legislação civil (art. 205 do Código Civil) . Ao revés, incide o prazo quinquenal previsto na Lei 9.873/1999 (MS 32201, Rel. Min. Roberto Barroso, PRIMEIRA TURMA, DJe 7/8/2017; MS 35.512-AgR, Rel. Min. Ricardo Lewandowski, SEGUNDA TURMA, DJe 21/6/2019) . 2. In casu, na linha do parecer apresentado pelo Ministério Público Federal e da decisão liminar de minha lavra, é inequívoca a superação do prazo prescricional quinquenal. Os ilícitos apontados pela Corte de Contas ocorreram em julho de 2006, tendo o processo de auditoria sido instaurado em 9/10/2006. A ordem de citação do responsável para a audiência, por sua vez, ocorreu em 25/6/2007. Entretanto, a decisão condenatória recorrível foi exarada somente em 31/5/2016, data da prolação do Acórdão 3513/2016-TCU-Primeira Câmara. 3. Ex positis, CONCEDO A SEGURANÇA unicamente para afastar a sanção de multa aplicada ao impetrante, nos autos da Tomada de Contas Processo 023.288/2006-0, máxime da ocorrência de prescrição da pretensão punitiva do Tribunal de Contas da União. MS 35940. (Órgão julgador: Primeira Turma. Relator (a) : Min. LUIZ FUX. Julgamento: 16/06/2020) .
32. Essa orientação também foi seguida nas seguintes decisões monocráticas: MS 36.127-MC/DF e MS 35.940-MC/DF, Rel. Min. Luiz Fux; MS 35.294, MS 35.539/DF e MS 35.971-TP/DF, Rel. Min. Marco Aurélio; MS 34.256 MC/DF, MS 36.054-MC e MS 36.067-MC/DF, Rel. Min. Ricardo Lewandowski.
33. O Supremo Tribunal Federal tem se pronunciado no sentido de reconhecer não só a aplicação da prescrição quinquenal com fulcro na interpretação da Lei 9.873/1999, mas também a incidência dos marcos interruptivos do prazo prescricional consignados na referida lei, tantas vezes quanto presentes os suportes fáticos (MS 32201, Relator: Min. Roberto Barroso) .
34. Tal entendimento também foi adotado nas seguintes decisões monocráticas: MS 36.054, MS 34.256-MC, MS 35.512 e MS 36.067-MC, todos de relatoria do Min. Ricardo Lewandowski; MS 35.294, MS 35.539 e MS 35.971-TP, todos de relatoria do Min. Marco Aurélio; MS 32.201, Rel. Min. Roberto Barroso, e MS 36.127-MC e MS 35.940-MC, Min. Luiz Fux.
35. Em relação ao termo inicial da contagem do prazo prescricional, o 'caput' do art. 1º da Lei 9.873/1999 oferece solução que não destoa do modelo adotado pelo TCU no incidente de uniformização de jurisprudência, em que se examinou a prescrição da pretensão punitiva, nos termos do Acórdão 1441/2016-TCU-Plenário - Rel. Min. Benjamin Zymler, com a adição da particularidade de explicitar o caso de infrações permanentes ou continuadas:
a) Regra geral: 'data da prática do ato' (o que equivale a 'ocorrência da irregularidade sancionada') ;
b) Regra especial: 'no caso de infração permanente ou continuada, do dia em que tiver cessado'.
36. Embora as datas dos lançamentos desprovidos de lastro documental de sua aplicação estejam perfeitamente definidas, compondo as parcelas do débito apurado, a data da exigibilidade da apresentação da documentação deve corresponder ao termo inicial do prazo prescricional a data limite para a apresentação da prestação de contas (Acórdão 5130/2017-TCU-Segunda Câmara - Rel. Min. Bruno Dantas) , qual seja, a data de 30/4/2013, na forma da Resolução-CD/FNDE 02/2012.
37. Essa opção apresenta como fundamento o princípio da actio nata, pois, segundo seus defensores, representaria o termo inicial aquele momento em que o Estado teria condições de agir na defesa de seus interesses, quando se mostrasse necessário.
38. Tal critério é passível de críticas, na medida em que a prestação de contas possui um caráter declaratório, e não constitutivo, das referências fáticas que se relacionam com as possíveis irregularidades que se habilitam a ser objeto de sanção. Desconsidera, sobretudo, o poder-dever estatal de acompanhar pari passu, a execução da ação governamental, com potencial ablativo das desconformidades. Opera logicamente em desfavor do agente punível. Sua adoção será, contudo, sugerida, em coerência com a linha interpretativa mantida por esta Corte, mesmo porque não altera a situação do responsável neste caso específico, como adiante será demonstrado.
39. A Lei 9.873/1999, no seu art. 2º, estabelece as causas interruptivas da prescrição punitiva, consoante abaixo transcrito, já na redação conferida pela Lei 11.941/2009:
'Art. 2º Interrompe-se a prescrição da ação punitiva:
I - pela notificação ou citação do indiciado ou acusado, inclusive por meio de edital;
II - por qualquer ato inequívoco, que importe apuração do fato;
III - pela decisão condenatória recorrível.
IV - por qualquer ato inequívoco que importe em manifestação expressa de tentativa de solução conciliatória no âmbito interno da administração pública federal.'
40. O quadro a seguir indica alguns eventos processuais, ocorridos no curso de uma TCE (fase interna e externa) - instaurada em razão de irregularidades na aplicação de recursos da União transferidos a entes subnacionais - que poderiam ser enquadrados nas causas de interrupção da prescrição acima apontadas, sem prejuízo, é claro, de outras ocorrências fáticas elegíveis como marco interruptivo, a depender da forma de proceder de cada entidade ou órgão tomador de contas.
	I - pela notificação ou citação do indiciado ou acusado, inclusive por meio de edital;
	 (i) notificação no âmbito do procedimento administrativo de ressarcimento previamente à instauração da TCE;
 (ii) notificação efetuada pelo órgão tomador de contas acerca da instauração da TCE;
 (iii) citação efetuada pelo TCU.
*Data da ciência da notificação ou citação pelos responsáveis ou de publicação do edital no DOU.

	II - por qualquer ato inequívoco, que importe apuração do fato;
* procedimento que evidencie a apuração dos fatos irregulares, com o objetivo quantificar o dano e identificar possíveis responsáveis.
	 (i) relatório de sindicância ou PAD;
 (ii) relatório de apuração de irregularidades referente ao processo administrativo prévio à instauração da TCE;
 (iii) relatórios de fiscalização, pareceres, despachos, informações e memorandos relacionados à apuração dos fatos irregulares;
 (iv) relatório do tomador de contas;
 (v) relatório do controle interno;
 (vi) termo de instauração ou designação de instauração da TCE;
 (vii) autuação da TCE no TCU; entre outras causas.
*Há quem inclua nesse grupo diligências que comprovam providências do responsável sobre as irregularidades investigadas.

	III - pela decisão condenatória recorrível.
	 (i) Verifica-se apenas no âmbito do TCU com a data da prolação do acórdão condenatório recorrível.

	IV - por qualquer ato inequívoco que importe em manifestação expressa de tentativa de solução conciliatória no âmbito interno da administração pública federal.
	 (i) pedido de parcelamento;
 (ii) pagamento parcial do débito;
 (iii) qualquer manifestação do responsável que demonstre claramente a sua intenção de recolher o débito.

41. Bem se vê, portanto, que haveria uma multiplicidade de causas de interrupção da prescrição, conforme se depreende do art. 2º da Lei 9.873/1999. Tal exegese encontra respaldo em precedentes do STF, a exemplo do que se decidiu no julgamento do MS 36067 (Rel. Min. Ricardo Lewandowski) , com destaque para trecho do voto em que o Relator reconhece cinco causas de interrupção da prescrição, in verbis:
' (...) Assim, faz-se necessário levar em consideração que, apesar de os fatos objeto da apuração conduzida pela Corte de Contas remontarem aos anos de 1999 e 2000, período no qual o impetrante era Secretário de Saúde municipal, o Tribunal de Contas da União deu prosseguimento à tomada de contas especial por ter constatado a ocorrência de 5 causas interruptivas da prescrição, a saber: a) relatório de auditoria em conjunto realizada pelo Denasus e pela Secretaria Federal de Controle, lavrado em 06/07/2001, sendo este, certamente, um ato inequívoco que importou a apuração do fato (art. 2º, II, da Lei 9.873/1999) ; b) instauração de Tomada de Contas Especial pelo FNS, ocorrida em 05/10/2005, sendo este também, certamente, um ato inequívoco que importou a apuração do fato  (art. 2º, II, da Lei 9.873/1999) ; c) a autuação da presente Tomada de Contas Especial no âmbito do Tribunal de Contas da União, ocorrida em 12/08/2008, sendo este também, certamente, um ato inequívoco que importou a apuração do fato  (art. 2º, II, da Lei 9.873/1999) ; d) o ato que ordenou a citação do responsável, ora impetrante, ocorrida em 12/07/2010 (art. 2º, I, da Lei 9.873/1999) ; e e) o exercício do poder punitivo ocorrido em 20/06/2012, data da prolação do Acórdão 1.563/2012-Plenário (art. 2º, III, da Lei 9.873/1999) .'
42. No caso concreto, tendo como parâmetro a tese firmada pelo STF, no RE 636.886, no sentido de que ambas pretensões do TCU (sancionatória e ressarcitória) sujeitam-se ao prazo prescricional de 5 anos previsto na Lei 9.873/1999, considerando, ainda, o sistema prescricional descrito na citada lei, inclusive as causas de suspensão e de interrupção da prescrição, identificamos a presença de diversos eventos interruptivos no prazo assinalado, adiante enumerados, em caráter não exaustivo:
42.1. Relatório de Demandas Externas 00202.000124/2013-41, da CGU, de 7/1/2016 (peça 5) ;
42.2. Parecer 2576/2019/DAESP/COPRA/CGAPC/DIFIN, de 14/6/2019 (peça 11) ;
42.3. Relatório do tomador de contas, de 21/2/2020 (peça 20) .
43. Não bastasse isso, o caso tratado no RE 636.886 (tema 899 da repercussão geral) diz respeito à fase de execução judicial de deliberação do Tribunal de Contas, tanto assim que, para deslindá-lo, foi necessária a aplicação da Lei 6.830/1980 (Lei de Execuções Fiscais) , diploma legal evidentemente inaplicável à fase que antecede a formação do título executivo extrajudicial do TCU, caracterizada pela atuação do órgão de controle externo até a prolação do acórdão.
44. Tais considerações reputam-se suficientes para afastar a possibilidade de, no caso concreto avaliado, haver se operado qualquer espécie de prescrição da pretensão punitiva ou ressarcitória quanto às irregularidades apuradas neste processo, de responsabilidade da agente arrolada.
CONCLUSÃO
45. Considerando que a despeito da apresentação da prestação de contas, foram documentadas e comprovadas irregularidades ensejadoras de débito, decorrentes de falta de documentação hábil para a realização de despesas na órbita do programa, as quais foram devidamente dimensionadas; Maria Rita Bomfim Evangelista foi a responsável pela gestão dos recursos, gastos em seu mandato, cabendo-lhe restituir os valores de destinação ignorada; notificada na fase interna e convocada na fase externa, a responsável não apresentou justificativas quanto às irregularidades levantadas, tornando-se revel no processo; inexistem elementos nos autos que possam afastar sua responsabilidade; cabe a irregularidade das contas de Maria Rita Bomfim Evangelista, a sua condenação em débito e a aplicação da multa do art. 57 da Lei Orgânica.
PROPOSTA DE ENCAMINHAMENTO
46. Diante do exposto, submetemos os autos à consideração superior, propondo o seguinte:
46.1. considerar, para todos os efeitos, revel Maria Rita Bomfim Evangelista, dando-se prosseguimento ao processo, conforme preceitua o art. 12, § 3º, da Lei 8.443/1992, c/c o art. 202, §8º, do RITCU;
46.2. julgar irregulares as contas de Maria Rita Bomfim Evangelista CPF XXX.901.705-XX) , com fundamento nos arts. 1º, inciso I, 16, inciso III, alíneas 'b' e 'c', 19, caput, e 23, inciso III, da Lei 8.443/1992, c/c os arts. 1º, inciso I, 209, inciso II, 210 e 214, inciso III, do Regimento Interno do TCU, e condenando-a ao pagamento das importâncias a seguir especificadas e fixando-lhe o prazo de 15 dias, para que comprove, perante este Tribunal, em respeito art. 214, inciso III, alíneas 'a' e 'b', do Regimento Interno do TCU, o recolhimento da dívida aos cofres do Fundo Nacional de Desenvolvimento da Educação, atualizada monetariamente e acrescida de juros de mora, calculados a partir das datas indicadas até a data do efetivo recolhimento e com o abatimento de valores acaso já satisfeitos, nos termos da legislação vigente:
	Data
	Valor (R$) 

	16/02/2012
	9.325,38

	03/04/2012
	4.896,54

	03/04/2012
	17.803,46

	04/04/2012
	22.500,00

	23/05/2012
	8.389,20

	05/06/2012
	36.900,00

	04/07/2012
	19.545,05

	03/08/2012
	13.126,54

	13/11/2012
	28.800,00

	10/12/2012
	8.591,42

	21/12/2012
	8.515,20

	Total
	178.392,79

Valor atualizado em 13/3/2022 (sem juros) : R$ 317.745,47
46.3. aplicar a Maria Rita Bomfim Evangelista a multa prevista no art. 57 da Lei 8.443/1992 c/c o art. 267 do Regimento Interno, com a fixação do prazo de quinze dias, a contar da notificação, para comprovar, perante o Tribunal (art. 214, inciso III, alínea 'a', do Regimento Interno) , o recolhimento da dívida ao cofres do Tesouro Nacional, atualizada monetariamente desde a data do acórdão até a do efetivo recolhimento, se for paga após o vencimento, na forma da legislação em vigor;
46.4. autorizar, desde logo, a cobrança judicial das dívidas, nos termos do art. 28, inciso II, da Lei 8.443/1992, c/c o art. 219, inciso II, do Regimento Interno do TCU, caso não atendidas as notificações;
46.5. autorizar, desde logo, se requerido pela responsável, com fundamento no art. 26, da Lei 8.443/1992, c/c o art. 217 do Regimento Interno do TCU, o parcelamento das dívidas em até 36 (trinta e seis) parcelas, incidindo sobre cada uma, os encargos legais devidos, sem prejuízo de alertá-los de que, caso optem por essa forma de pagamento, a falta de comprovação do recolhimento de qualquer parcela implicará o vencimento antecipado do saldo devedor, nos termos do art. 26, parágrafo único, da Lei 8.443/1992, c/c o art. 217, §2º, do Regimento Interno do TCU;
46.6. enviar cópia do Acórdão que vier a ser proferido ao FNDE e ao responsável, para ciência, informando que a presente deliberação, acompanhada do Relatório e do Voto que a fundamentam, está disponível para a consulta no endereço www.tcu.gov.br/acordaos, além de esclarecer que, caso requerido, o TCU poderá fornecer sem custos as correspondentes cópias, de forma impressa;
46.7. enviar cópia do Acórdão a ser prolatado, bem como do Relatório e do Voto que o fundamentarem, à Procuradoria da República no Estado de Alagoas, nos termos do § 3º do art. 16 da Lei 8.443/1992 c/c o § 7º do art. 209 do Regimento Interno do TCU, para adoção das medidas cabíveis."
	É o relatório.

não há.

Procurador Sérgio Ricardo Costa Caribé.

TOMADA DE CONTAS ESPECIAL. FUNDO NACIONAL DE DESENVOLVIMENTO DA EDUCAÇÃO (FNDE). MUNICÍPIO DE PORTO REAL DO COLÉGIO/AL. PROGRAMA NACIONAL DE ALIMENTAÇÃO ESCOLAR (PNAE). EXERCÍCIO DE 2012. NÃO COMPROVAÇÃO DA REGULAR APLICAÇÃO DOS RECURSOS. CITAÇÃO. REVELIA. IRREGULARIDADE DAS CONTAS. DÉBITO. MULTA.

TOMADA DE CONTAS ESPECIAL (TCE)

Secretaria de Controle Externo de Tomada de Contas Especial (SecexTCE).

Trata-se de tomada de contas especial instaurada pelo Fundo Nacional de Desenvolvimento da Educação (FNDE) , em desfavor de Maria Rita Bomfim Evangelista, ex-Prefeita de Porto Real do Colégio/AL (gestão 2009-2012) , em razão de rejeição parcial da prestação de contas dos recursos repassados à municipalidade no âmbito do Programa Nacional de Alimentação Escolar (PNAE) , no exercício de 2012.
Os recursos efetivamente liberados totalizaram R$ 300.528,00, transferidos por meio de diversas ordens bancárias emitidas e creditadas ao longo de 2012.
Na fase interna da TCE, o órgão concedente concluiu pela impugnação parcial das despesas devido à não comprovação da boa e regular aplicação dos recursos do Programa de Alimentação Escolar, caracterizada pela existência de lançamentos a débito na conta corrente específica do PNAE sem suporte documental. O Controle Interno anuiu a esse posicionamento.
No âmbito do TCU, a responsável foi regularmente citada. O prazo regimental, entretanto, transcorreu sem que fossem apresentadas alegações de defesa ou efetuado o recolhimento do débito. Dessa forma, ela deve ser considerada revel, dando-se prosseguimento ao processo, conforme estabelece o art. 12, § 3º, da Lei 8.443/1992.
Corroboro as análises empreendidas pela unidade instrutora, as quais contaram com a anuência do Ministério Público junto ao TCU, razão pela qual incorporo os fundamentos apresentados às minhas razões de decidir.
Considerando que as informações presentes nos autos não permitem constatar a regular aplicação dos recursos repassados, e que, mesmo tendo sido dada oportunidade de defesa à responsável, tanto perante o órgão concedente quanto no âmbito desta Corte de Contas, ela não se desincumbiu desse ônus, não há o que se aproveitar em seu favor.
Bem se sabe que prestar contas, com a devida e correta comprovação da boa e regular aplicação dos valores públicos, é dever de todos aqueles a quem sejam confiados recursos federais, por força do art. 70, parágrafo único, da Constituição de 1988, e do art. 93 do Decreto-Lei 200/1967 (v.g. Acórdão 2439/2010-TCU-Plenário, 5.929/2011-TCU-Primeira Câmara e 1.544/2008-TCU-Segunda Câmara) .
Dessa maneira, a ausência de comprovação da boa e regular aplicação dos recursos recebidos configura ofensa às regras legais e, ainda, aos princípios basilares da administração pública, uma vez que a gestora deixou de prestar a devida satisfação à sociedade sobre o efetivo emprego dos recursos sob sua responsabilidade.
Cumpre lembrar que é pacífico no âmbito deste Tribunal o entendimento de que, em processos de prestação ou tomada de contas, ainda que especial, o ônus da prova do regular emprego das verbas públicas é imputado ao responsável pela utilização dos valores repassados pela União, à luz do disposto no art. 70, parágrafo único, da Constituição Federal e do art. 93 do Decreto-lei 200/1967. Assim, a não comprovação dessa obrigação é suficiente para que se conclua pela ocorrência de prejuízo ao erário.
No caso concreto, restou pendente de evidenciação documental o destino dado a um total de R$ 178.392,79 debitados da conta corrente específica do PNAE (R$ 178.392,79) . 
De acordo com vasta jurisprudência desta Corte, para se concluir pela regular aplicação de recursos públicos transferidos por meio de convênio ou instrumentos congêneres, não basta a comprovação da execução do objeto do convênio, mas também é preciso fazer prova do nexo de causalidade entre os valores repassados e as despesas incorridas. Cito alguns acórdãos:
"A comprovação da boa e regular aplicação de recursos públicos transferidos mediante convênio e outros instrumentos congêneres evidencia-se mediante a execução física e a execução financeira da avença, acompanhada do nexo de causalidade entre uma e outra. A transferência de recursos da conta específica do convênio para outra conta ou a emissão de cheques nominais à própria entidade ou a outrem, que não seja o fornecedor do bem ou serviço, impede o estabelecimento do necessário nexo entre os recursos repassados e o objeto avençado." (Acórdão 597/2019-TCU-Segunda Câmara) 
"A prestação de contas deve demonstrar não só a execução do objeto pactuado no convênio, mas também o nexo de causalidade, por meio do vínculo estrito entre os recursos federais repassados e as despesas incorridas para a consecução do objeto conveniado, sem o que não há comprovação da boa e regular aplicação dos recursos públicos." (Acórdão 997/2015-TCU-Plenário) 
Destarte, caberia à gestora, além da demonstração do fiel cumprimento do objeto pactuado (execução física) , demonstrar o regular emprego dos recursos públicos na execução desse objeto (execução financeira) , em especial o nexo causal entre a execução e os documentos de despesa apresentados.
Consequentemente, a ausência do nexo de causalidade entre as despesas efetuadas e o objeto pactuado por conta de recursos de convênio e outros instrumentos congêneres importa na irregularidade das contas da responsável.
Por fim, diante da não apresentação de defesa e da ausência de indícios de que a responsável tenha agido de maneira diligente ou adotado quaisquer medidas para resguardar o erário, reputo não ser possível reconhecer sua boa-fé, o que autoriza o imediato julgamento definitivo de mérito de suas contas, nos termos do art. 202, § 6º, do Regimento Interno do TCU.
Nesse cenário, exsurge o dever de julgar irregulares as contas da responsável, imputando-lhe débito e aplicando-lhe multa, com amparo nos arts. 19 e 57 da Lei Orgânica do TCU.
Ante o exposto, voto por que o Tribunal adote o Acórdão que ora submeto à deliberação deste Colegiado.
Sala das Sessões, em 26 de abril de 2022.
Ministro BRUNO DANTAS
Relator